【裁判字號】    98,上更(一),545
【裁判日期】    990527
【裁判案由】    殺人未遂
【裁判全文】
臺灣高等法院刑事判決             98年度上更(一)字第545號
上  訴  人  臺灣板橋地方法院檢察署檢察官
上  訴  人
即  被  告  甲○○
選任辯護人  周德壎律師
上列上訴人等因被告殺人未遂案件，不服臺灣板橋地方法院95年
度訴字第1061號，中華民國95年8月18日第一審判決（起訴案號
：臺灣板橋地方法院檢察署95年度偵字第2723號），提起上訴，
判決後，經最高法發回，本院更為判決如下：
    主  文
原判決撤銷。
甲○○傷害人之身體致重傷，處有期徒刑貳年。
    事  實
一、甲○○與乙○○均居住於臺北縣板橋市○○路9號集合住宅
    社區，甲○○於民國95年1月28日13時10分許，在該集合住
    宅電梯內清除壁面張貼之廣告物時，適乙○○在地下一樓按
    鈕招呼該電梯欲進入搭乘，於電梯門在地下1樓打開之時，
    2人相見因細故發生口角，甲○○竟基於傷害之犯意，立即
    衝出電梯徒手推擠乙○○並以右手毆打其頭部，雙方進而互
    毆扭打至地下一樓停車場，乙○○順手拾起地面掉落之鐵管
    毆打甲○○，致甲○○受有兩手臂瘀傷及左手瘀傷、前胸多
    處瘀傷、背部兩處瘀傷、右膝擦傷之傷害（乙○○所涉傷害
    部分另由檢察官為不起訴處分），未幾甲○○即搶下該鐵管
    後，主觀上雖無使人受重傷之意思，惟客觀上知悉該鐵管係
    質重鐵器，並可預見以該鐵管朝他人頭部擊打，將可能造成
    他人重傷害，詎仍承前傷害之接續犯意，持該鐵管猛擊乙○
    ○頭部，致乙○○倒地，並受有重度頭部外傷併右側硬腦膜
    下血腫及右側延遲性硬腦膜血腫、顱骨骨折併右頂葉頭皮裂
    傷、右側眼部挫傷併上眼皮撕裂傷之傷害及吸入性肺炎。嗣
    甲○○將鐵管棄置在地自行返家，於其上開行為尚未為有犯
    罪偵查職權之公務員知悉之前，以家中電話向臺北縣政府警
    察局板橋分局後埔派出所（下稱為後埔派出所）報案自首接
    受裁判，並由後埔派出所將其報案內容轉至上開地點管轄區
    域派出所之臺北縣政府警察局板橋分局信義派出所（下稱為
    信義派出所）處理，乙○○則經社區保全人員撥打電話通知
    消防救護單位到場送醫，經緊急施以左側開顱手術治療，因
    上述傷害目前尚有腦部功能受腦部創傷影響顯著，致有智能
    障礙、顯著記憶與認知功能障礙，精神徵兆與症狀呈現有多
    種行為障礙及異常行為反應，而達於重傷害之程度。
二、案經乙○○之配偶楊愛華訴由臺北縣政府警察局板橋分局移
    送臺灣板橋地方法院檢察署檢察官偵查起訴。
    理  由
壹、程序部分：
    上訴人即被告甲○○（下稱被告）及其辯護人對於公訴人所
    提之證據資料及以下本院作為判斷依據之各項言詞及書面供
    述證據資料，均同意或不爭執其證據能力，本院審酌該等言
    詞供述及書面作成時之情況認為適當，均無不宜作為證據之
    情事，依刑事訴訟法第159條之5規定，均得作為證據，合先
    敘明。
貳、實體部分：
一、訊之被告就其於上揭時、地與被害人乙○○發生口角、肢體
    之事實固不諱言，惟矢口否認有何殺人或傷害之犯意，辯稱
    ：當時係因被害人先出口罵人，伊乃步出電梯推被害人，被
    害人即出手毆打，二人始生衝突而互為扭打，嗣被害人持撿
    拾之鐵管揮打，然為伊擋住並搶下，伊奪得鐵管後出於自衛
    之意思方朝被害人揮擊；伊沒有拿鐵管猛擊被害人頭部，伊
    隨便一揮丟下鐵管，人就走了云云。惟經查：
（一）被告因與被害人相互扭打並遭其持鐵管毆打，被告受有兩
      手臂瘀傷及左手瘀傷、前胸多處瘀傷、背部兩處瘀傷、右
      膝擦傷之傷害，此經被告供陳明確，並有板橋中興醫院特
      種診斷證明書影本1份及卷附相片6幀（見偵卷第15頁、24
      至26頁）可據。另被害人因受被告徒手及持鐵棍毆打，受
      有重度頭部外傷併右側硬腦膜下血腫及右側延遲性硬腦膜
      血腫、顱骨骨折併右頂葉頭皮裂傷、右側眼部挫傷併上眼
      皮撕裂傷之傷害，並造成意識障礙及吸入性肺炎等傷害，
      經社區保全人員撥打電話通知消防救護單位到場送醫，緊
      急施以左側開顱手術治療，目前遺有器質性腦症候群，並
      因顱骨缺損尚待再次手術進行顱骨成形，此亦有亞東紀念
      醫院診斷證明書、該院95年5月29日歷字第0956410250號
      函與所附被害人病歷、被害人住院期間受傷情形之相片存
      卷足憑（見原審卷第10至52頁，本院上訴卷第56至58、
      132頁）。
（二）雖本院前審曾就被害人之傷勢函詢亞東紀念，經該院函覆
      稱：被害人頭部受傷多處，左頂部頭皮有撕裂傷（約8公
      分），右眼臉撕裂傷（約2公分）及古眼挫傷等。傷勢嚴
      重包括：右側急性硬腦膜下腔出血、腦水腫、左側顱骨骨
      折、左側延遲性硬腦膜上腔出血等，其傷勢已達重大傷害
      程度。目前意識清醒，在他人協助下或持杖可自行走動，
      但心智及反應能力仍受影響。目前仍繼續復健治療，無法
      明確告知未來可恢復程度及時間。等語，此有該院96年2
      月27日亞歷字第0966410113號函附卷足參（見本院上訴卷
      第74頁）；惟嗣經本院函請法務部法醫研究所鑑定，認被
      害人於頭部分受傷2年後接受精神科檢明顯智能障礙（達
      智能之中低範圍）、顯著記憶與認知功能障礙，精神徵兆
      與症狀呈現有多種行為障礙及異常行為反應，均顯示腦部
      功能受腦部創傷影響顯著，並已達需要他人協助之程度，
      符合刑法第10條所列重傷害之程度。此有該所99年4月19
      日法醫理字第0990000958號函所附法醫所（99）醫文字第
      0991100575號法醫文書審查鑑定書在卷可參。是被害人因
      被告本件傷害已達於重傷害之程度，要無疑義。被告及其
      辯護人迭聲請本院再送其他鑑定單位再行鑑定，然查被害
      人因本案傷害已歷經板橋中興醫院、亞東紀念、長庚醫院
      之診治，而於偵、審中亦迭經亞東紀念就被害人之傷勢表
      示意見；而本院本次送法務部法醫研究所鑑定亦係於本院
      準備程序中參酌被告、辯護人之建議；被害人、告訴代理
      人亦對之不反對後所為之鑑定。雖法務部法醫研究所係本
      於被害人於亞東紀念、長庚醫院之病歷而為鑑定，惟此均
      無妨於法務部法醫研究所基於醫療專業之立場所為之客觀
      鑑定意見之信憑性。是本院認被告及其辯護人迭聲請本院
      再送其他鑑定單位再行鑑定，核無必要，附此敘明。
（三）被告與被害人乙○○均居住於臺北縣板橋市○○路九號集
      合住宅社區，被告於95年1月28日13時10分許，在該集合
      住宅電梯內清除壁面張貼之廣告物時，適被害人在地下室
      1樓按鈕招呼該電梯欲進入搭乘，於電梯門在地下1樓打開
      之時，2人相見因細故發生口角，被告立即衝出電梯徒手
      推擠被害人並以右手毆打其頭部，雙方進而互毆扭打至地
      下一樓停車場，被害人順手拾起地面掉落之鐵管毆打被告
      ，未幾被告搶下該鐵管後，即持以猛擊被害人頭部，致被
      害人倒地，被告乃將鐵管棄置在地自行返家等情，業據被
      害人乙○○於原審證述，核與在場目睹部分事發經過之證
      人陳宜夆於原審所為證述，大抵相符（見原審卷第223至
      233頁）。雖被告辯稱被害人出口罵人後伊僅係出手推擠
      並未先出手毆打，惟經原審勘驗上開電梯監視錄影光碟（
      係由電梯內拍攝電梯內部及電梯門口）結果，確認在該電
      梯於被害人所在之地下1樓開門後僅5秒鐘之時間，被告即
      衝出電梯出手抓被害人，被害人因而持續後退，然被告仍
      前逼抓住被害人頭部使之低頭，並以右手自上而下用力毆
      擊被害人頭部，有原審勘驗筆錄存卷可稽（見原審卷第
      221頁）。準此，足認當時確係被告先出手壓制被害人並
      徒手加以毆打無誤。另上開行為之發生時間，公訴人雖指
      係於當日13時30分許，惟經原審勘驗電梯內錄影光碟結果
      ，案發時該錄影時間顯示為12時39分許（見原審卷第221
      頁），而依證人即該社區保全人員歐瑞文之證述，該社區
      監視錄影帶顯示之時間較正確時間慢約30分鐘（見原審卷
      第235頁），則上開監視錄影之時間應係在13時10分許。
      是本件案發之正確時間應係當日13時10分許，足堪認定。
（四）又被告雖辯稱伊與被害人係互毆，伊雖持鐵管揮擊被害人
      ，此係因被害人先以該鐵管攻擊，伊奪下後為自衛方持以
      回擊，或辯稱其並未以拿鐵管猛擊被害人頭部云云。惟按
      刑法第23條所定之正當防衛，係以對於現在不法之侵害，
      而出於防衛自己或他人權利之行為為要件。易言之，除客
      觀上須存在正當防衛情狀外，行為人主觀上亦須係出於正
      當防衛之意思為之，始足當之；故彼此互毆，必一方初無
      傷人之行為，因排除對方不法之侵害而加以還擊，始得以
      正當防衛論，至於侵害業已過去之還擊行為，或雖一方先
      行出手，而反擊一方係基於傷害之意思還手，並非單純僅
      對於現在不法之侵害為必要排除之反擊行為，均因不具正
      當防衛情狀或正當防衛之意思，而不得主張正當防衛之阻
      卻違法。如上所述，被告與被害人於電梯門打開見面後，
      被告在數秒內即衝出電梯徒手推擠被害人並以右手毆打其
      頭部，此經原審勘驗監視器錄影光碟後認定如前，斯時被
      害人既無出手傷害被告之行為，就被告而言自無現時不法
      之侵害存在，其係基於傷害之主觀犯意而對被告實施傷害
      行為，自無疑義；繼之二人相互扭打，且被害人亦撿拾地
      面之鐵管毆擊被告，依證人陳宜夆在原審所為之證述，其
      二人扭打期間被告曾數次對被害人以閩南語詢問要不要結
      束等語（見原審卷第228頁），堪認被告於此期間內對被
      害人之扭打行為應係出於制止被害人繼續攻擊之目的而為
      之，對被告而言固可認有不法侵害之情狀，而可為正當防
      衛之主張，然嗣後被告既已將鐵管奪下，在被害人手無寸
      鐵之情形下，被告自非處於受被害人持武器攻擊之狀態，
      然被告竟仍持所奪得之鐵管對被害人揮打，足認其係在不
      法侵害已過去之後，始基於積極之傷害意思還手，並非單
      純僅對於現在不法之侵害為必要排除之反擊行為。足徵被
      告所辯其係正當防衛云云，洵無可採。另以扣案如附卷（
      見偵卷第19頁）所示之鐵棒毆擊頭部，極可能造成顱骨骨
      折及腦挫傷併硬腦膜下腔出血等中樞神經損傷之可能性等
      情，亦據本院函請法務部法醫研究所鑑定無訛，亦有上述
      該所99年4月19日法醫理字第0990000958號函所附法醫所
      （99）醫文字第0991100575號法醫文書審查鑑定書在卷可
      參。是被告此部分否認拿鐵管猛擊被害人頭部之所辯亦無
      可採。是被告基於傷害之犯意，以徒手毆打及持鐵管揮擊
      之方式傷害被害人身體之事實，堪以認定。
（五）公訴人雖認被告係基於殺人之主觀犯意，而為本件攻擊被
      害人之行為，惟被告究係基於傷害犯意抑或殺人犯意而為
      之，乃存在其內心之主觀情狀，旁人無法直接察知，僅能
      由其客觀行為及相關事實資以判斷之。本件被告與被害人
      間平日除因被害人開設工廠在該社區貯放物品，被告曾向
      被害人表示不宜將物品堆置該處外，並無其他宿怨，此據
      渠等一致供陳在卷（見原審卷第191、224頁）。是公訴人
      認渠等平日素有嫌隙一節，容與事實不符。衡諸常理，被
      告僅因偶發細故口角是否足萌生殺人犯意，實非無疑。再
      被告雖係以質地堅硬之鐵管攻擊被害人頭部之人體重要部
      位，且造成被害人極為嚴重之傷害結果，客觀上足認其行
      為對被害人具有極高程度之危險性；然被告初始僅係以徒
      手之方式毆打，嗣後二人扭打之時被告尚多次向被害人表
      示希望結束衝突之意，已詳如前述，據此客觀情狀堪認被
      告斯時主觀上僅具有傷害之意思，而無致被害人於死之意
      欲。至於嗣後被害人先持鐵棍攻擊被告，被告以手腳抵抗
      奪下該鐵管後，方持以揮打被害人，此雖法所不許，且其
      攻擊行為強度非輕，造成被害人之傷害亦甚嚴重，然依證
      人陳宜夆之證述，被告離開時被害人尚未倒地，待被告離
      開後始倒下（見原審卷第231頁）；茍被告確有致人於死
      之決意，則其於奪得鐵管毆打被害人時，自應持續攻擊直
      至被害人倒地無法動彈以遂其殺人之目的，焉有在被害人
      尚未倒地前即自行離開之理？是綜合被告與被害人平素往
      來狀況、被告行為之動機、所使用兇器之危險性、造成告
      訴人傷害之程度、持鐵管毆打被害人之緣由與雙方衝突停
      止之情形等具體情狀判斷，被告行為當時應僅具傷害之主
      觀犯意，並無殺人之意思。另查被告係大學畢業之教育程
      度（見偵卷第9頁），是被告主觀上雖無殺人或使人受重
      傷之意思，惟客觀上被告應已知悉該鐵管係質重鐵器，並
      可預見以該鐵管朝他人頭部擊打，將可能造成他人重傷害
      。是被告本件應該當於傷害致重傷之罪責，要無疑義。
（六）另依台北縣政府警察局板橋分局北縣警板刑字第
      0960031166號函覆本院：該案發生係民眾撥打電話至本分
      局後埔派出所，由值班轉報信義派出所（管轄地），值班
      員警未登記報案民眾之年籍聯絡電話等語（見本院上訴卷
      第172頁）。惟依被告在原審供述，其於停止攻擊被害人
      後即行返家，並於13時15分30秒以家中00000000號市內電
      話（登記用戶名稱為被告配偶韓美金）撥打後埔派出所之
      00000000之電話報明姓名、地址與自己與鄰居發生鬥毆之
      事實，惟因案發地點係當時新成立之信義派出所管轄區域
      ，後埔派出所告知被告此情後，被告即請後埔派出所將報
      案內容轉知信義派出所，此並據其提出00000000號市內電
      話通話明細報表、轉帳代繳收據及後埔派出所00000000號
      市內電話之繳費通知為證（見本院上訴卷第133至135頁）
      。再被告於案發當日18時25分許在信義派出所接受警察詢
      問時，亦供陳其於案發後自行搭電梯上樓返家，並撥打電
      話向後埔派出所報案等語（見偵卷第9頁反面），核與其
      在原審所為上開報案過程之供述相符（見原審卷第66頁）
      。是被告在其犯行尚未為有犯罪偵查職權之公務員知悉前
      ，以家中電話向警察報案自首接受裁判一節，亦堪認定。
（七）綜上所述，本件事證明確，被告犯行堪以認定，自應依法
      論科。
二、核被告所為，係犯刑法第277條第1項、第2項後段之傷害致
    重傷罪。公訴人認被告所涉係同法第271條第2項、第1項之
    殺人未遂罪，依前開說明容有未洽，其起訴法條應予變更。
    被告先後兩次分以徒手毆打及持鐵管揮擊方式所為之傷害犯
    行，雖屬自然上數行為，然時間密接，方法相同，所犯亦為
    相同之罪，顯係基於單一犯意接續為之，法律評價上仍為一
    行為之接續犯，而為單純一罪。又其於犯罪行為尚未為有犯
    罪偵查職權之公務員知悉前自首接受裁判，依法減輕其刑。
三、被告行為後，刑法部分修正條文於95年7月1日起生效施行（
    下稱現行刑法）；復參酌最高法院95年5月23日第八次刑事
    庭會議決議意旨，現行刑法第2條第1項之規定，係規範行為
    後法律變更所生新舊法律比較適用之準據法，於現行刑法施
    行後，應適用現行刑法第2條第1項之規定，為「從舊從輕」
    之比較。茲就本案新、舊法比較適用之結果，論敘如下：
    刑法關於自首減輕其刑之規定，現行刑法第62條前段將修正
    前「必減輕其刑」之規定修正為「得減輕其刑」，限縮法官
    得裁量之範圍，影響行為人之刑罰法律效果，自以修正前刑
    法第62條前段關於自首減輕其刑之規定，較有利於行為人。
四、原審以被告本案事證明確，而予論科，固非無見。惟查：（
    一）被告所犯與刑法第336條第2項無涉，原判決誤植被告涉
    犯刑法第336條第2項（見原審判決第8頁），亦有未當。（
    二）本件被害人所受之傷害，已達於刑法第10條所定重傷害
    之程度，業如上述，原審就此未詳予審認，於法自有未合。
    （三）另，被害人所受之傷害，其傷勢頗重，而被告迄今尚
    未與被害人達成和解，原審僅量處有期徒刑1年，顯有失出
    ，亦有未洽。檢察官上訴意旨以被告行為應屬殺人未遂罪部
    分，請求撤銷改判，為無理由；被告上訴意旨以原審量刑過
    重，請求撤銷改判，亦無理由。然檢察官以原審量刑過輕為
    由部分上訴，請求撤銷改判，為有理由。原審判決既有上揭
    可議之處，自屬無可維持，應由本院將原判決撤銷。爰審酌
    被告前並無犯罪紀錄，有本院被告前案紀錄表在卷可參（見
    本院上訴卷第28頁），素行非劣，惟由電梯監視錄影光碟之
    內容，可知其僅因口角衝突即驟對被害人出手毆打，動機可
    訾，不論被害人當時究竟有無出言不遜，由被告首先攻擊且
    在被害人因而後退躲避之時其猶持續前逼毆打之事實，可認
    具相當之惡性，其後與被害人經一陣扭打後，雖被告表示欲
    為停止衝突而被害人猶不願罷手，然參諸本件係被告主動先
    攻擊被害人之情形，被害人因突遭毆打心有未甘而氣憤難平
    致有此舉，雖非可取，然亦屬人之正常反應，而被告於奪得
    被害人所持之鐵管後，已居於優勢地位而無再受害之虞，竟
    仍持以毆打被害人，且由被害人受傷狀況觀之，已致重傷害
    ，足見被告下手頗重，致被害人迄今仍未能痊癒而猶待進一
    步之治療，造成被害人之損害及其家屬之痛苦至鉅，尤應予
    以相當之非難，不宜輕縱；又行為後被告固為自首，然
    本件係發生於其居住之社區內，大樓內設有監視器材並有他
    人出入，縱其不為自首亦即易查出係其所為，足見其自首主
    要目的在冀求減輕自己刑責，可為宥恕之情形較諸一般案件
    不易查得行為人之狀況為輕；再目前尚未與被害人達成民事
    和解；復於本件案發後數日即以其名下不動產全部向銀行辦
    理抵押貸款，另並再設定高額抵押予數人，此經被告具狀自
    承在卷（見原審卷第130頁），並有卷附臺北縣中和地政事
    務所95年6月23日北縣中地資字第0950008215號函附被告不
    動產之土地登記申請書存卷足稽（見原審卷第86至100頁）
    ，雖被告稱此係長久以來積欠友人新台幣（下同）
    15,720,000 元之債務，因交保後感念人生無常，方決定以
    名下房地抵押借款，償還舊債後待日後房價上漲再行售屋云
    云，並提出相關借款資料為證，另證人即被告配偶韓美金亦
    附和其詞，並表明係借新還舊，以減輕壓力，案發後已償還
    一千多萬元債務，目前尚有約五百萬元債務尚未清償等語（
    見原審卷第241、242頁），惟縱認被告所述關於積欠債務與
    案發後償還之情形均屬實情，而其還款本身係屬債務之履行
    ，並無可議之處，然依其所提借款帳簿所示，上開債務係自
    85年起即陸陸續續向親友借貸，已存在相當之期間，於案發
    後其親友亦未向其催討，自無因債權人索債而不得不立刻處
    理之情形，被告明知因自己行為造成被害人嚴重傷害，日後
    勢必承擔鉅額侵權行為損害賠償責任，然其在同時面對自己
    應負之借款舊債及本件侵權行為損害賠償債務之情形下，竟
    先清償積欠親友之借款債務，以異乎常情極快之速度迅將自
    己名下財產抵押借款，用以償還大部分之親友借款，其結果
    如日後被告不願依被害人請求或法院判決之金額賠償，被害
    人亦無法藉由對被告名下有價值之財產強制執行而獲償，足
    見被告在其財力有限之情形下，選擇先履行與其有密切關係
    之親友債務，客觀上對因其傷害行為致現正遭逢身心苦痛之
    被害人未來受償之可能及保障即有實質減損及妨害，顯見其
    目的仍在自己之保全而迴避應負之責任，難認其對彌補被害
    人損失具有真摯之努力與誠心，犯罪後態度並非良好等一切
    情狀，量處如主文第2項所示之刑，以資儆懲。至被告行兇
    工具鐵管1支，係被害人乙○○隨手拾起，業據被告陳明在
    卷（見偵卷第9頁反面），難認屬被告所有，自不予宣告沒
    收，併予敘明。
五、另，被告本件雖係在96年4月24日以前所犯，惟被告本件係
    犯刑法第277條第2項之罪，依中華民國九十六年罪犯減刑條
    例第3條第1項第15款，經宣告逾有期徒刑1年6月之刑者，不
    予減刑之規定，被告既經本院量處有期徒刑2年，業如上述
    ，則依上述規定，被告本件尚不得邀中華民國九十六年罪犯
    減刑條例減刑之寬典，附此敘明。
據上論斷，應依刑事訴訟法第369條第1項前段、第364條、第299
條第1項前段、第300條，刑法第2條第1項前段、第277條第1項、
第2項、第62條前段（修正前），判決如主文。
本案經檢察官郭棋湧到庭執行職務。
中    華    民    國    99    年    5     月    27    日
                  刑事第二十庭審判長法  官  楊貴雄
                                    法  官  周明鴻
                                    法  官  林銓正
以上正本證明與原本無異。
如不服本判決，應於收受送達後10日內向本院提出上訴書狀，其
未敘述上訴之理由者並得於提起上訴後10日內向本院補提理由書
（均須按他造當事人之人數附繕本）「切勿逕送上級法院」。
                                    書記官  張淨卿
中    華    民    國    99    年    5     月    27    日
附錄：本案論罪科刑法條全文
中華民國刑法第277條
（普通傷害罪）
傷害人之身體或健康者，處 3 年以下有期徒刑、拘役或 1 千元
以下罰金。
犯前項之罪因而致人於死者，處無期徒刑或 7 年以上有期徒刑
；致重傷者，處 3 年以上 10 年以下有期徒刑。

司法院資訊處製作；財團法人民間司法改革基金會備份。
